【裁判字號】    92,上訴,1067
【裁判日期】    920806
【裁判案由】    強盜
【裁判全文】
臺灣高等法院高雄分院刑事判決                  九十二年度上訴字第一六七號
    上  訴  人
    即  被  告  乙○○
    選任辯護人  紀錦隆  律師
                施介元
右上訴人因強盜案件，不服臺灣高雄地方法院九十二年度訴字第八四七號中華民國九
十二年四月三十日第一審判決（起訴案號：臺灣高雄地方法院檢察署九十二年度偵字
第六五一二號），提起上訴，本院判決如左：
    主  文
上訴駁回。
    事  實
一、乙○○意圖為自己不法所有，於民國（下同）九十二年三月二十二日夜間，先用
    不透明膠帶將其所有之車牌號碼ＯＬＵ─二四六號機車車牌貼住覆蓋，並戴上其
    所有之塑膠及棉質手套各一雙，再將其所有之狀似真槍玩具手槍二把及客觀上具
    危險攻擊性之兇器彎刀、美工刀各一把置於背包內，隨即頭戴其所有之全罩式安
    全帽，攜帶前揭置放玩具手槍、彎刀及美工刀之背包，騎乘前揭機車外出，準備
    伺機強盜。同日二十時三十分許，其行經高雄市○○區○○路一六三號「萬里香
    海產店」時，見萬里香海產店並無阻隔內外之大門及牆壁，且站在該店店內櫃檯
    旁之會計陳君嫺，將客人所交付之現金收納在腰間懸掛之霹靂包（內有現金約新
    臺幣一萬餘元，起訴書誤載為新臺幣八萬元），遂將機車停放在萬里香海產店對
    面後，攜帶前揭置放玩具手槍、彎刀及美工刀之背包，手戴前揭塑膠及棉質手套
    ，頭戴前揭全罩式安全帽，逕自進入萬里香海產店，先以玩具手槍抵住陳君嫺頭
    部，著手以此強暴之方式，至使陳君嫺誤認該玩具手槍為真槍而不能抗拒，再動
    手強取掛在陳君嫺腰間之霹靂包。嗣於其尚未得手之際，即為該店另名服務生吳
    鳳來發覺，並將之摔倒在地予以制服，旋即為據報趕赴現場之員警逮捕而未遂，
    並當場扣得其所有供犯罪所用之玩具手槍二把、棉質及塑膠手套各一雙、彎刀及
    美工刀各一把、背包一個及全罩式安全帽一頂。
二、案經高雄市警察局小港分局移送臺灣高雄地方法院檢察署檢察官偵查起訴。
    理  由
一、訊據上訴人即被告乙○○（下稱被告）固不否認用不透明膠帶將其所有之前揭機
    車車牌貼住覆蓋，並戴上塑膠及棉質手套各一雙，隨即騎乘機車外出，並將機車
    停放在萬里香海產店對面後，攜帶置放玩具手槍、彎刀及美工刀之背包，頭戴前
    揭全罩式安全帽，逕自進入萬里香海產店，動手強取掛在被害人丙○○腰間之霹
    靂包等情，惟否認有何強盜之犯意，辯稱：依因重度失眠而有服用安眠藥之習慣
    ，案發前曾服用二顆安眠藥，致神智不清，否則豈會當著周六晚上海產店生意興
    隆時，在大庭廣眾前，持玩具手槍犯案？足見被告犯案時，已達精神耗弱之程度
    ；又被告僅屬未遂犯，未以刀械犯案，未傷及被害人或他人，未有任何所得，自
    警訊即坦承犯行，且已與被害人和解，請審酌刑法第五十七條並依同法第五十九
    條減刑云云。經查：
（一）被告如何先用不透明膠帶將其前揭機車車牌貼住覆蓋，再於雙手戴上塑膠及棉
      質手套各一雙後，戴上全罩式安全帽，攜帶玩具手槍、彎刀及美工刀，騎乘前
      揭機車外出伺機強盜，嗣於行經萬里香海產店時，見被害人將客人所交付之現
      金收納在腰間懸掛之霹靂包，遂將機車停放在萬里香海產店對面後，攜帶玩具
      手槍、彎刀及美工刀，進入萬里香海產店，以玩具手槍抵住被害人頭部，並動
      手強取掛在被害人腰間之霹靂包未遂等情，業據其於警訊時坦承不諱，核與被
      害人陳君嫺及證人吳鳳來分別迭於警訊及原審審理時所證述之情節均大致相符
      （見九十二年三月二十二日警訊筆錄、同年四月十五日原審審理筆錄），並有
      玩具手槍二把、棉質及塑膠手套各一雙、彎刀及美工刀各一把、背包一個及全
      罩式安全帽一頂扣案，暨現場照片二幀在卷可資佐證，而前扣案之玩具手槍，
      外觀確與真槍相似，且被害人確因而誤認被告持之抵住其頭部之前揭玩具手槍
      為真槍而不能抗拒等情，亦經被害人陳君嫺於原審審理時指訴明確，故被告於
      原審審理時改辯稱其未以槍抵住被害人頭部云云，應不足採信。按強盜罪之強
      暴、脅迫，祇須壓抑被害人之抗拒或使被害人身體上、精神上，處於不能抗拒
      之狀態為已足，其暴力縱未與被害人身體接觸，仍不能不謂有強暴、脅迫行為
      ；次按強盜罪所施用之強暴、脅迫手段，祇須足以壓抑被害人之抗拒，使其喪
      失意思自由為已足，縱令被害人實際無抗拒行為，仍於強盜罪之成立，不生影
      響（最高法院二十二年度上字第三一七號及三十年度上字第三二三號判例參
      照）。是被告持玩具手槍抵住被害人頭部之行為，依首揭說明，顯已至使被害
      人處於不能抗拒之程度甚明。
（二）又按刑法上之心神喪失人與精神耗弱人，雖同屬關於其行為應否受非難，或其
      歸責程度高低之責任能力中的精神障礙範疇；但二者之精神障礙程度並不相同
      。前者指行為人於行為時之精神機能，對於外界事務全然缺乏知覺理會及判斷
      作用，而無自由決定意思之能力的障礙而言；後者則指行為人於行為時之精神
      機能，對於外界事物之感受、判斷能力並未完全喪失，僅較普通之人的平均程
      度顯然減退之障礙而言，最高法院八十三年度臺上字第二五四七號判決已闡述
      詳盡，故倘被告行為時，對於外界事物之感受、判斷能力不僅未完全喪失，亦
      未較普通之人的平均程度顯然減退，自不得以其患有精神病為由，卸免其刑責
      。被告雖辯稱其長期患有重度失眠症，當甲晚上伊吃了二顆安眠藥，所以在意
      識不清之情形下才犯案，不知道自己在做什麼云云，並提出九十一年七月十七
      日曾赴林進興醫院就診之診斷證明書一份及案發當甲服用之安眠藥二顆佐證。
      惟由被告犯案過程，被告供承其用不透明膠帶將機車車牌貼住覆蓋，雙手戴上
      塑膠及棉質手套各一雙，頭戴上全罩式安全帽之目的，係防止被人看見車牌、
      避免被人認出及留下指紋等語（見九十二年三月二十三日警訊筆錄、同年月二
      十四日偵查筆錄），足見被告做案為掩飾其犯行，已做萬全準備，已難謂被告
      有何心神喪失或精神耗弱之情形；至於其雖在周六晚上海產店下手，但查該海
      產店並無阻隔內外之大門及牆壁而屬於開放式之店面，易於逃離現場，且被害
      人之財物係放於腰間之霹靂包，易於下手，而被告又將所騎乘之機車停放於該
      海產店對面，其有以被害人外露之財物，瞬間下手強取，騎乘備好之機車逃離
      現場，而不留下犯罪證據之犯罪模式，並不違反經驗法則。又被告於警訊、偵
      查及原審審理時，均能對其犯案過程詳為供述，而未顯現其有何精神耗弱甚至
      心神喪失之徵，加以為被告製作警訊筆錄之員警即證人蔡炳坤、王朝清二人亦
      於原審到庭結證稱：被告遭逮捕後至製作警訊筆錄之時，均沒有口齒不清、語
      無倫次、走路不穩、眼神渙散等情形（見原審九十二年四月二十四日審理筆錄
      ），且經原審當庭播放九十二年三月二十二日及同月二十三日被告警訊錄音帶
      勘驗，其中九十二年三月二十二日警訊時，雖未依規定全程連續錄音，惟被告
      二次警訊時，回答承辦員警之問題，口齒清晰，條理分明，且能確實自行告知
      員警其住址、電話，而無答非所問之情形（見原審九十二年四月二十四日審理
      筆錄），且罹患之重度失眠症，根本非精神疾病，亦於案發時已有相當程度之
      改善，已詳如前述，則被告於案發當時無任何精神耗弱甚至心神喪失之情，實
      堪認定，其辯稱案發當時意識不清云云，應係卸責畏罪之詞，而不足採信，亦
      無送請相關機關就被告案發當時精神狀態施以鑑定之必要。至被告雖稱其案發
      前吃了二顆安眠藥云云，惟被告於案發當時既無任何精神耗弱甚至心神喪失之
      情，已詳如前述，則無論被告案發之前，是否確有服用安眠藥，均與被告本件
      犯行無涉。再被告九十二年三月二十二日警訊筆錄，雖未依規定全程連續錄音
      ，惟前揭警訊筆錄確與其陳述相一致，其確係基於任意性而自白，業經被告供
      承在卷，自無從執此即遽認前揭警訊筆錄不具證據能力。又被告於原審自承九
      十一年七月十七日之後，即未曾前往林進興醫院就診，而係改向高雄市○○路
      三百七十九號再生診所拿藥返家自行服用，本院依辯護人之聲請，函請被告曾
      就診之再生診所，據函覆略以：被告曾於九十二年五月六日門診，有失眠及嗎
      啡成癮症狀，其他無資料等情（見九十二年六月三十日函），就該診所現有資
      料，不能證明被告行為時，有何精神上之疾病，況被告行為後於九十二年五月
      六日診斷有前開症狀，亦非精神疾病，亦不能證明被告行為時有心神喪失或精
      神耗弱之情形；另經本院函台灣高雄看守所，據函覆：被告自九十二年四月一
      日經精神科醫師診療為，初診症狀失眠、焦慮，診斷為焦慮狀態，開立處方給
      予藥物治療，藥物為抗憂鬱劑及抗焦慮劑等語，有該所九十二年七月四日高所
      坤衛字第八三一號函覆本院可參，係屬事後之診斷，且為憂鬱及失眠症狀，而
      犯案後精神憂鬱而失眠，亦屬常態，凡此均不能證明被告行為時有心神喪失或
      精神耗弱之情形，不能執為被告有利之證據。
（三）綜上所述被告所辯係卸責之詞，不足採信，本件事證明確，被告之犯行洵堪認
      定，應依法加以論科。
二、按攜帶兇器強盜罪之所謂兇器，其種類並無限制，凡客觀上足以對人之生命、身
    體、安全構成威脅，具有危險性之兇器均屬之，且祇須強盜時攜帶此種具有危險
    性之兇器為已足，並不以使用為必要（參考最高法院九十一年度臺上字第四○七
    八號判決），依前揭見解，彎刀及美工刀自屬兇器無誤。至本件被告雖未實際使
    用彎刀及美工刀，惟其既攜帶兇器彎刀及美工刀到場，依前揭最高法院之見解，
    被告所為自仍屬攜帶兇器強盜。核被告所為，係犯刑法第三百三十條第二項、第
    一項之加重強盜未遂罪。其為未遂犯，依刑法第二十六條前段規定，減輕其刑。
三、原審以被告罪證明確，適用刑法第三百三十條第二項、第一項、第二十六條前段
    、第三十八條第一項第二款規定，審酌被告之犯罪動機、目的、手段，及其生活
    狀況、品行、智識程度，其犯後雖已得被害人之諒解，有和解書一份在卷，並當
    庭向被害人致歉（原審九十二年四月十五日審判筆錄），且未實際傷害被害人及
    未取得任何財物即遭制服，惟其迭於偵查及審理時，均一再辯稱其案發當時意識
    不清，意圖將其行為合理化並卸免罪責，實難認其已記取教訓，併審酌本件犯罪
    情節重大，對被害人身心造成嚴重影響等一切情狀，量處有期徒刑六年。並以公
    訴人雖具體求處判決被告有期徒刑八年，惟經審酌後，認被告判處有期徒刑六年
    ，應足以達到教化及制裁其犯行之目的，公訴人之求刑雖略嫌過重，惟本件被告
    犯罪亦無任何情狀可憫恕，故不依刑法第五十九條酌減其刑。另以扣案之玩具手
    槍二把、棉質及塑膠手套各一雙、彎刀及美工刀各一把、背包一個及全罩式安全
    帽一頂，均為被告所有供犯罪所用之物，業據其供承在卷，併依刑法第三十八條
    第一項第二款規定，宣告沒收之；至另扣案之車牌號碼ＯＬＵ─二四六號機車鑰
    匙一把，非屬被告犯本罪所用之物，不予宣告沒收。原判決認事用法核無違誤，
    量刑尚稱妥適，被告上訴意旨以其已達精神耗弱狀態及原審量刑過重云云，而指
    摘原判決不當，為無理由，應予駁回。
據上論結，應依刑事訴訟法第三百六十八條，判決如主文。
本案經檢察官王登榮到庭執行職務。
中      華      民      國    九十二    年      八      月      六      日
                              臺灣高等法院高雄分院刑事第一庭
                                  審判長法官  曾永宗
                                        法官  郭玫利
                                        法官  邱永貴
右正本證明與原本無異。
如不服本判決應於收受本判決後十日內向本院提出上訴書狀，其未述上訴理由者，
並得於提起上訴後十日內向本院補提理由書狀（均須按他造當事人之人數附繕本)「
切勿逕送上級法院」。
                                      書記官  梁雅華
中    華    民  國      九十二      年      八      月     六   日
附錄：本判決論罪科刑法條：
民國刑法第三百三十條
犯強盜罪而有第三百二十一條第一項各款情形之一者，處七年以上有期徒刑。
前項之未遂犯罰之。


司法院資訊處製作；財團法人民間司法改革基金會備份。
